---
title: "Analizador bioinformático Shiny"
output: html_document
---

Script comentado de la app.R
NOTA: No correr código.


### Instalar paquetes requeridos para el análisis.

```{r eval=FALSE, include=FALSE}

if (!require("BiocManager", quietly = TRUE))
  install.packages("BiocManager")
BiocManager::install(version = "3.22")

BiocManager::install(c("GenomeInfoDb", "Rhtslib"), force = TRUE)
BiocManager::install("Biostrings", force = TRUE)
BiocManager::install("ShortRead", force = TRUE)
BiocManager::install("msa", force = TRUE)
BiocManager::install("ggmsa", force = TRUE)

install.packages("shiny")
install.packages("ape")
install.packages("ggplot2")
install.packages("seqinr")
```

### Instalar librerías.

```{r eval=FALSE, include=FALSE}

library(shiny)
library(ggplot2)
library(ShortRead)
library(shiny)
library(Biostrings)
library(msa)
library(ggmsa)
library(ape)
library(seqinr)
library(ggplot2)
```

###  Interfaz gráfica (UI).

La estructura de shiny se baso en los dos primeros capítulo Mastering Shiny.

Link: https://mastering-shiny.org/index.html

```{r eval=FALSE, include=FALSE}

ui <- fluidPage(
  titlePanel("Análisis bioinformático (FASTA → MSA → Árbol)"),

  sidebarLayout(
    sidebarPanel(
      fileInput("archivo", "Sube archivo FASTA",
                accept = c(".fa", ".fasta", ".fna")),
      checkboxInput("showConsensus", "Mostrar consenso", TRUE),
      hr(),
      h4("MSA"),
      selectInput("method", "Algoritmo:",
                  choices = c("ClustalW", "ClustalOmega", "Muscle")),
      actionButton("runMSA", "Ejecutar MSA"),
      downloadButton("downloadAlignedFasta", "Descargar MSA (FASTA)")
    ),

    mainPanel(
      tabsetPanel(
        tabPanel("Resumen",
                 verbatimTextOutput("tipoDetected"),
                 tableOutput("seqSummary")),

        tabPanel("MSA (texto)",
                 verbatimTextOutput("msaText")),

        tabPanel("Matriz de distancias",
                 tableOutput("distMatrix")),

        tabPanel("Árbol filogenético",
                 plotOutput("treePlot", height = "600px"))
      )
    )
  )
)
```

### Server (interfaz de usuario básica).

```{r eval=FALSE, include=FALSE}

server <- function(input, output, session) {
```

### Lectura FASTA (DNA o RNA).

Leer múltiples archivos FASTA de secuencias ITS  que son los fragmentos que se utilizan para la identificación o clasificación de hongos.

```{r eval=FALSE, include=FALSE}

  seqs <- reactive({
    req(input$archivo)
    path <- input$archivo$datapath
```

### Leer DNA, si detecta U de uracilo, convertir a RNA.

```{r eval=FALSE, include=FALSE}

 tryDNA <- try(readDNAStringSet(path), silent = TRUE)
    
    if(!inherits(tryDNA, "try-error")) {
      merged <- paste(as.character(unlist(tryDNA)), collapse = "")
      
      if(grepl("U", merged) & !grepl("T", merged)) {
        return(readRNAStringSet(path))   # Es RNA
      } else {
        return(tryDNA)                   # Es DNA
      }
    }
```

### Al no detectar DNA, pasa a leer el RNA.

```{r eval=FALSE, include=FALSE}

 tryRNA <- try(readRNAStringSet(path), silent = TRUE)
    if(!inherits(tryRNA, "try-error"))
      return(tryRNA)
    
    stop("No se pudo leer como DNA ni RNA.")
  })
  
  output$tipoDetected <- renderText({
    req(seqs())
    tipo <- ifelse(is(seqs(), "DNAStringSet"), "DNA", "RNA")
    paste("Tipo detectado:", tipo, " | Secuencias:", length(seqs()))
  })
  
  output$seqSummary <- renderTable({
    req(seqs())
    data.frame(
      ID = names(seqs()),
      Length = width(seqs()),
      stringsAsFactors = FALSE
    )
  })
```

### MSA, distancias, árbol

- Crea el cuadro para ejecutar el análisis con msa.
- Función de Shiny withProgress: La clase de referencia proporciona una API orientada a objetos.
- message: Un vector de caracteres de un solo elemento; el mensaje que se mostrará al usuario, o NULL para ocultar el mensaje actual (si lo hay).

Link: https://shiny.posit.co/r/reference/shiny/1.0.1/withprogress.html

```{r}
rv <- reactiveValues(
    alignment = NULL,
    aln_seqinr = NULL,
    distmat = NULL,
    tree = NULL
  )
```

###  Ejecutar MSA

- Aumentas el progreso al 10%, u otro. Esto con incProgress(0.1).

Link: https://rstudio-pubs-static.s3.amazonaws.com/28353_bf4353b1c63f40f08082d4f91009edef.html

- El objeto es un reactive() que contiene las secuencias FASTA.

Link: https://rdrr.io/bioc/Biostrings/man/XStringSet-io.html

```{r eval=FALSE, include=FALSE}

observeEvent(input$runMSA, {
    req(seqs())
    method <- input$method
    
    withProgress(message = paste("Ejecutando MSA con", method), value = 0, {
      incProgress(0.1)
```

- Alineamiento de secuencias múltiple mediante el método ClustalW,ClustalOmega y MUSCLE, con el paquete msa.

- El if ayuda para elegir el tipo de alineamiento a ecoger.

- tryCatch evita errores en Shiny.

Link: https://stackoverflow.com/questions/30038676/r-trycatch-in-place-with-err-and-warn-handlers-but-shiny-still-crashes   


```{r eval=FALSE, include=FALSE}

s <- seqs()
      
      alignment <- tryCatch({
        switch(method,
               "ClustalW"     = msa(s, method="ClustalW"),
               "ClustalOmega" = msa(s, method="ClustalOmega"),
               "Muscle"       = msa(s, method="Muscle"))
      }, error = function(e){
        showNotification(paste("Error en msa():", e$message), type="error")
        return(NULL)
      })
      
      if(is.null(alignment)) return()
      rv$alignment <- alignment
      
      incProgress(0.5)
      
      # Convertir MSA a formato seqinr
      rv$aln_seqinr <- tryCatch({
        msaConvert(alignment, type = "seqinr::alignment")
      }, error = function(e){
        showNotification("Error en msaConvert()", "error")
        return(NULL)
      })
      
      incProgress(0.75)
      
      # Matriz de distancias
      if(!is.null(rv$aln_seqinr)) {
        d <- tryCatch({
          dist.alignment(rv$aln_seqinr, "identity")
        }, error=function(e){
```

- El showNotification() muestra NULL, si hay un error.

Link: https://shiny.posit.co/r/reference/shiny/0.14/shownotification.html

```{r eval=FALSE, include=FALSE}

showNotification("Error en dist.alignment()", "error")
          return(NULL)
        })
```

El if ayuda para retornar, si no hay alineamiento. Ayuda de ChatGTP, porque salia problemas de error en esta parte.

```{r eval=FALSE, include=FALSE}

rv$distmat <- as.matrix(d)
        
        # Árbol NJ
        rv$tree <- tryCatch({
          nj(rv$distmat)
        }, error=function(e){
          showNotification("Error en nj()", "error")
          return(NULL)
        })
      }
      
      incProgress(1)
    })
  })
```
    
###  Mostrar MSA en texto

```{r eval=FALSE, include=FALSE}
output$msaText <- renderPrint({
    req(rv$alignment)
    
    if(input$showConsensus){
      print(rv$alignment, show="alignment")
    } else {
      print(rv$alignment, show="alignment", showConsensus=FALSE)
    }
  })
```

### Matriz de distancias
  
```{r}
output$distMatrix <- renderTable({
    req(rv$distmat)
    round(rv$distmat, 4)
  }, rownames = TRUE)
```

### Árbol filogenético
  
```{r}
output$treePlot <- renderPlot({
    req(rv$tree)
    plot(rv$tree, main = paste("Árbol NJ -", input$method))
  })
```

### Descargar MSA en FASTA

Solicitó ayuda al chat para poder hacer este botón de descarga.

```{r eval=FALSE, include=FALSE}

output$downloadAlignedFasta <- downloadHandler(
    filename = function() {
      paste0(tools::file_path_sans_ext(input$archivo$name), "_aligned.fasta")
    },
    content = function(file) {
      req(rv$aln_seqinr)
      aln <- rv$aln_seqinr
      
      seqs_list <- as.list(aln$seq)
      names(seqs_list) <- aln$nam
      
      write.fasta(sequences=seqs_list, names=names(seqs_list), file.out=file)
    }
  )
}
```

# LAUNCH APP

Estructura de Shiny.

```{r eval=FALSE, include=FALSE}

shinyApp(ui, server)
```

